ACORDAO-COMPLETO-2501890

ACÓRDÃO 2072/2021 ATA 35/2021 - PLENÁRIO

VISTOS, relatados e discutidos estes autos de representação, com pedido de medida cautelar, formulada pela Secretaria de Controle Externo de Aquisições Logísticas - Selog, a respeito de possíveis irregularidades ocorridas na Prefeitura Municipal de Linhares/ES, relacionadas ao Pregão Eletrônico SRP 57/2020, que tem por objeto a aquisição de testes rápidos para Covid-19 (AG e IGM/IGG) , custeada com recursos federais vinculados ao Sistema Único de Saúde;
ACORDAM os Ministros do Tribunal de Contas da União, reunidos em Sessão do Plenário, ante as razões expostas pelo relator, e com fundamento no art. 276, caput e § 1º, do Regimento Interno do TCU, em:
9.1. referendar a medida cautelar adotada nos termos do despacho de peça 118 destes autos, bem como as medidas constantes do mencionado documento;
9.2. dar ciência deste acórdão à Prefeitura Municipal de Linhares/ES e às sociedades empresárias Fastmed Comercio Ltda. e Diagmaster Científica Ltda.) .

Representação a respeito de possíveis irregularidades em pregão eletrônico que tem por objeto a aquisição de testes rápidos para Covid-19 (AG e IGM/IGG), custeada com recursos federais vinculados ao Sistema Único de Saúde.

Prefeitura Municipal de Linhares - ES.

3. Interessados/Responsáveis:
3.1. Interessados: Diagmaster Cientifica Ltda. (09.322.796/0001-73); Fastmed Comercio Ltda. (04.779.188/0001-79).

13.1. Ministros presentes: Ana Arraes (Presidente), Walton Alencar Rodrigues, Augusto Nardes (Relator), Raimundo Carreiro, Bruno Dantas, Vital do Rêgo e Jorge Oliveira.
13.2. Ministros-Substitutos convocados: Augusto Sherman Cavalcanti e Marcos Bemquerer Costa.
13.3. Ministros-Substitutos presentes: André Luís de Carvalho e Weder de Oliveira.

ACORDAO-COMPLETO-2539087

Acórdão de Relação 1290/2022 - Plenário

Acórdão de Relação

ACORDAO-COMPLETO-2517295

Acórdão de Relação 2753/2021 - Plenário

AUGUSTO NARDES

Adoto como relatório o despacho constante da peça 118, que fundamentou a concessão da medida cautelar em apreciação:
Trata-se de representação, com pedido de medida cautelar, formulada pela Secretaria de Controle Externo de Aquisições Logísticas - Selog (peça 1) , a respeito de possíveis irregularidades ocorridas na Prefeitura Municipal de Linhares/ES, relacionadas ao Pregão Eletrônico SRP 57/2020, que tem por objeto a aquisição de testes rápidos para Covid-19 (AG e IGM/IGG) , custeada com recursos federais vinculados ao Sistema Único de Saúde.
2.	Os testes para o enfrentamento de emergência de saúde pública vigente e auxílio no diagnóstico da doença por infecção por coronavírus são destinados a atender à Vigilância em Saúde, nas demandas das Unidades Básicas de Saúde, Unidades de Referência para Síndromes Gripais - Covid-19 e Hospital Geral de Linhares, incluindo Unidade de Referência para Covid-19 (anexa ao Pronto Socorro) .
3.	O referido pregão gerou as Atas de Registro de Preços 40/2021, 41/2021 e 42/2021, assinadas em 26/4/2021, com validade por seis meses, contados a partir da data da assinatura, vedada a prorrogação (peça 4, p. 25, item 25.1) , nos seguintes valores (peça 5, p. 1-2) : 
	i) ARP 40/2021 (peças 6 e 7) - Lote 4 - Empresa Diagmaster Científica Ltda. (CNPJ 09.322.796/0001- 73) : R$ 1.950.000,00; 
	ii) ARP 41/2021 (peças 8 e 9) - Lotes 1 e 3 - Empresa Fastmed Comercio Ltda. (CNPJ 04.779.188/0001- 79) : R$ 4.425.000,00; 
	iii) ARP 42/2021) (peças 10 e 11) - Lote 2 - Empresa Magnum Import Ltda. (CNPJ 11.462.374/0001- 45) : R$ 375.000,00.
4.	A análise inicial apontou indícios de irregularidades, a seguir relacionados, os quais foram objeto de oitiva prévia da Prefeitura Municipal de Linhares/ES, de diligência e de manifestação das empresas Fastmed Comercio Ltda. e Diagmaster Científica Ltda.
4.1.	Sobrepreço nos itens 1, 2 e 4 do Pregão Eletrônico 57/2020, do qual decorreram as Atas de Registro de Preços 40/2021 e 41/2021;
4.2.	Falha na pesquisa de preços para estimar os preços referenciais do Pregão Eletrônico 57/2020, pois balizada unicamente em cotações realizadas com potenciais fornecedores (Acórdão 247/2017-TCU-Plenário) ;
4.3.	Sobrepreço na compra referente à adesão à Ata de Registro de Preços 189/2020 do Município de Colatina/ES;
4.4.	Falha na pesquisa de preços para avaliar a vantagem em realizar compra decorrente da Ata de Registro de Preços 189/2020 do Município de Colatina, pois balizada unicamente em cotações realizadas com potenciais fornecedores (Acórdão 247/2017-TCU-Plenário) .
5.	Promovidas as oitivas e a diligência, o auditor instrutor analisou as respostas apresentadas e concluiu, in verbis:
96.		Ante todo o exposto, está configurado o pressuposto da plausibilidade jurídica, em relação ao qual se consideram identificadas, a partir dos elementos disponíveis nos autos, falhas na pesquisa de preços efetivada pela Prefeitura Municipal de Linhares para estimar os preços referenciais do Pregão Eletrônico 57/2020 e para avaliar a vantagem em realizar compra decorrente de adesão à Ata de Registro de Preços 189/2020 do Município de Colatina, bem como ocorrência de sobrepreço nos itens 1, 3 e 4 do Pregão Eletrônico 57/2020, do qual decorreram as Atas de Registro de Preços 40/2021 e 41/2021.
97.		Feitas essas considerações, propõe-se deferir o pedido de medida cautelar, com fulcro no art. 276 do Regimento Interno/TCU, uma vez presentes os pressupostos do perigo da demora e da plausibilidade jurídica, essenciais para sua concessão, para que a Prefeitura Municipal de Linhares - ES se abstenha de realizar aquisições relativas aos itens 1, 3 e 4 do Pregão Eletrônico 57/2020, do qual decorreram as Atas de Registro de Preços 40/2021 e 41/2021, bem como suspenda adesões às referidas Atas de Registro de Preços, no que tange aos itens 1, 3 e 4, até que o Tribunal delibere sobre o mérito da matéria ora em apreço.
98.		A fim de dar cumprimento ao recente comando expedido por intermédio do Memorando Circular 12/2021-Segecex, avaliam-se, adicionalmente, as possíveis implicações negativas da dilação do prazo, para apreciação do mérito pelo Tribunal, decorrente da proposta de construção participativa de deliberação do TCU ora apresentada.
99.		A respeito, considerando o sobrepreço identificado, não resta dúvida de que as aquisições relativas aos itens 1, 3 e 4 do Pregão Eletrônico 57/2020, do qual decorreram as Atas de Registro de Preços 40/2021 e 41/2021, não devem prosseguir. Desse modo, sendo a municipalidade a principal interessada em buscar solução para os problemas identificados nestes autos, entendemos que a sugestão de construção participativa da possível deliberação do TCU quanto aos autos seja a melhor opção para o momento, desde que assinado prazo exíguo, mas razoável, para o pronunciamento do órgão municipal.
6.	Com base em sua abrangente análise sobre os elementos constantes dos autos, em especial nas conclusões acima transcritas, e considerando que o encaminhamento proposto terá impacto relevante na Unidade Jurisdicionada e/ou na sociedade, o auditor instrutor propõe, em síntese: i) deferir o pedido de concessão de medida cautelar, a fim de que a Prefeitura Municipal de Linhares/ES se abstenha de realizar aquisições relativas aos itens 1, 3 e 4 do Pregão Eletrônico 57/2020, do qual decorreram as Atas de Registro de Preços 40/2021 e 41/2021, bem como suspenda adesões às referidas ARP, no que tange aos itens 1, 3 e 4, até que o Tribunal delibere sobre o mérito da matéria ora em apreço; ii) realizar a oitiva da referida prefeitura acerca dos pressupostos da cautelar e dos indícios de irregularidade indicados em sua instrução; iii) considerando a possibilidade de construção participativa das deliberações deste Tribunal, solicitar à citada prefeitura, caso queira, que apresente possíveis ações corretivas que poderão ser tomadas para prevenir ou corrigir os indícios de irregularidades detectados ou remover seus efeitos; e iv) realizar a oitiva das empresas Fastmed Comércio Ltda. e Diagmaster Científica Ltda.
7.	O Diretor da Selog anuiu à proposta acima transcrita, consoante pronunciamento de peça 116.
8.	Por meio do pronunciamento de peça 117, o Secretário da unidade técnica especializada apresenta divergência parcial com o encaminhamento proposto. A discordância centra-se na análise que afastou o perigo da demora reverso e que, em conjunto com a caracterização dos demais pressupostos, ensejou a proposta de concessão de medida cautelar para impedir aquisições e adesões dos itens 1, 3 e 4 do PE 57/2020, do qual decorreram as ARP 40/2021 e 41/2021.
9.	O dirigente máximo da Selog divergiu da conclusão do auditor que entendeu que o perigo da demora reverso estaria mitigado pela obrigatoriedade legal imposta à prefeitura de realizar nova estimativa de preços, a fim de verificar se os preços registrados permanecem compatíveis com os praticados no mercado, promovendo o reequilíbrio econômico-financeiro do contrato, caso necessário, antes de proceder às aquisições (aplicação por analogia do art. 4º, §4º, da Medida Provisória 1.047/2021) .
10.	O entendimento do Secretário foi no sentido de, havendo a mencionada obrigação legal, não se vislumbra razão para a concessão de medida cautelar com vistas a evitar aquisições pelo ente gerenciador, uma vez que, observados os ditames legais e repactuados os preços registrados, não haveria risco relevante de aquisição dos itens 1, 3 e 4 do PE 57/2020 com sobrepreço pela prefeitura.
11.	Os seguintes elementos reforçam seu entendimento de que está caracterizado o pressuposto do perigo da demora reverso: i) a essencialidade do objeto; ii) a grave crise sanitária instalada mundialmente, que demanda resposta imediata por parte dos entes públicos; iii) a manifestação da unidade jurisdicionada no sentido de que a morosidade na aquisição dos testes causará risco à vida humana e permitirá a disseminação do vírus, prejudicando os serviços da vigilância epidemiológica e impedindo o controle da doença.
12.	Além disso, o Secretário da Selog acrescenta que, caso a prefeitura venha a adquirir itens das referidas atas com sobrepreço, o valor à vida suplanta os riscos de dano ao erário, preservada a prerrogativa deste Tribunal de apurar a responsabilização de quem tenha lhe dado causa e buscar a reparação do dano que porventura venha a se concretizar.
13.	Por fim, registra que as mesmas conclusões não se aplicam a eventuais adesões às atas, cuja vedação em sede de medida cautelar e até ulterior decisão de mérito se faz necessária diante dos contundentes indícios de sobrepreço apontados na instrução técnica.
14.	Diante de suas explanações, o Secretário propõe, em síntese: i) deferir o pedido de concessão de medida cautelar a fim de que a Prefeitura Municipal de Linhares/ES se abstenha de autorizar adesões às Atas de Registro de Preços 40/2021 e 41/2021, quanto aos itens 1, 3 e 4 do Pregão Eletrônico 57/2020, até que o Tribunal delibere sobre o mérito da matéria ora em apreço; ii) realizar a oitiva da referida prefeitura acerca dos pressupostos da cautelar deferida e acerca dos indícios de irregularidade apurados; iii) considerando a possibilidade de construção participativa das deliberações deste Tribunal, solicitar à citada prefeitura, caso queira, que apresente possíveis ações corretivas que poderão ser tomadas para prevenir ou corrigir os indícios de irregularidades detectados ou remover seus efeitos; e iv) realizar a oitiva das empresas Fastmed Comércio Ltda. e Diagmaster Científica Ltda.
15.	Feita essa breve síntese do caso, passo a decidir.
16.	Inicio a minha apreciação da matéria antecipando que acolho integralmente a análise das supostas irregularidades constantes da instrução do auditor da Selog. No que tange ao encaminhamento, acompanho a proposta da Selog, consubstanciada no pronunciamento de seu Secretário, adotando a sua análise como razões de decidir, sem prejuízo das considerações que apresento a seguir.
17.	Com efeito, cabe preliminarmente observar que os indícios de falhas nas pesquisas de preços, tanto em relação à avaliação da vantagem em realizar compra decorrente de adesão à Ata de Registro de Preços ARP 189/2020 do Município de Colatina, como para estimar os preços referenciais do Pregão Eletrônico 57/2020, e de sobrepreço observados na compra referente à adesão à ARP 189/2020 e na adjudicação do pregão em análise (PE SRP 57/2020) são robustos.
18.	Uma vez que as aquisições objeto destes autos utilizam recursos oriundos de repasse federal vinculado ao Sistema Único de Saúde, as aquisições devem ser regidas pelas regras federais, mormente a Lei 13.979/2020, vigente à época, conforme previsto, inclusive, nos seguintes documentos que integram o edital: i) preâmbulo do edital (peça 4, p. 1) ; ii) tópico "Da Justificativa", constante do Termo de Referência do PE SRP 57/2020 (peça 4, p. 33-34) ; iii) preâmbulo da minuta da Ata de Registro de Preços nº ___/2020 (peça 4, p. 46) ; e iv) preâmbulo da minuta do Contrato nº ___/2020 - Ata de Registro de Preços nº ___/2020.
19.	Por oportuno, transcrevo parte do mencionado tópico do Termo de Referência do PE SRP 57/2020:
DA JUSTIFICATIVA:
...
A presente licitação se justifica em decorrência da pandemia da COVID-19 e em conformidade com a Lei Federal 13.979/2020, levando em conta a situação de emergência em nível INTERNACIONAL (Pandemia) e, com intuito de abastecer a Secretaria Municipal de Saúde de Linhares, com testes rápidos para detecção rápida e qualitativa específica para AG e IGM/IGG da COVID-19, assegurando aos usuários e aos profissionais da área da saúde, condições adequadas segundo o Processo de Manejo para o Novo CORONAVÍRUS (COVID-19) do Ministério da Saúde - MS. (grifado) .
20.	Em razão disso, não procedem as alegações da Prefeitura Municipal de Linhares/ES no sentido de que não reconhece falhas nas pesquisas de preços para estimar os preços referenciais, pois os critérios adotados encontrariam respaldo nas regras estaduais e municipais para orçamentação, consubstanciadas no art. 4º, §1º, inciso VI, e § 2º da Lei Complementar Estadual 946, de 27/3/2020, e no art. 4º, §1º, inciso VI, da Lei Complementar Municipal 74, de 2/4/2020. Em verdade, como há recursos federais envolvidos, havendo conflito entre as regras estaduais, municipais e a Lei 13.979/2020, devem prevalecer as regras federais.
21.	A Lei 13.979, de 6 de fevereiro de 2020 (com redação alterada pela Lei 14.035, de 11 de agosto de 2020, e ainda vigente à época de publicação do edital do certame) , que dispõe sobre as medidas para enfrentamento da emergência de saúde pública de importância internacional decorrente do coronavírus responsável pelo surto de 2019, prevê, em seu art. 4-E, inciso VI, a possibilidade de pesquisa de preços no Portal de Compras do Governo Federal, em portais especializados, em contratações similares de outros entes públicos ou com potenciais fornecedores, e no § 8º que a estimativa de preços será refeita, com o intuito de verificar se os preços registrados permanecem compatíveis com os praticados no âmbito dos órgãos e entidades da administração pública. 
22.	Por pertinente, reproduzo parte do art. 4-E da Lei 13.979/2020:
Art. 4º-E. Nas aquisições ou contratações de bens, serviços e insumos necessários ao enfrentamento da emergência de saúde pública de importância internacional de que trata esta Lei, será admitida a apresentação de termo de referência simplificado ou de projeto básico simplificado.
[...]
VI - estimativa de preços obtida por meio de, no mínimo, 1 (um) dos seguintes parâmetros:
a) Portal de Compras do Governo Federal;
b) pesquisa publicada em mídia especializada;
c) sites especializados ou de domínio amplo;
d) contratações similares de outros entes públicos;
e) pesquisa realizada com os potenciais fornecedores;
VII - adequação orçamentária. (Incluído pela Medida Provisória nº 926, de 2020) 
§ 2º Excepcionalmente, mediante justificativa da autoridade competente, será dispensada a estimativa de preços de que trata o inciso VI do caput. (Incluído pela Medida Provisória nº 926, de 2020) 
§ 3º Os preços obtidos a partir da estimativa de que trata o inciso VI do caput não impedem a contratação pelo Poder Público por valores superiores decorrentes de oscilações ocasionadas pela variação de preços, hipótese em que deverá haver justificativa nos autos. (Incluído pela Medida Provisória nº 926, de 2020) 
§ 8º Nas contratações celebradas após 30 (trinta) dias da assinatura da ata de registro de preços, a estimativa de preços será refeita, com o intuito de verificar se os preços registrados permanecem compatíveis com os praticados no âmbito dos órgãos e entidades da administração pública, nos termos do inciso VI do § 1º do art. 4º-E desta Lei. (Incluído pela Lei nº 14065, de 2020) .
23.	Assim, em que pese a Prefeitura Municipal de Linhares/ES ter realizado estimativa de preços prévia ao Pregão Eletrônico 57/2020, balizada unicamente em cotações realizadas com potenciais fornecedores (Pesquisa de Preços 144/2020, elaborada em 4/11/2020, peça 97, p. 11-12) , esse orçamento não atendeu ao prescrito em lei, na medida em que não se pautou nos parâmetros definidos no transcrito art. 4-E da Lei 13.979/2020, e, consequentemente, não refletiu os melhores preços disponíveis no mercado à época.
24.	Soma-se a isso o fato de a adesão à ARP 189/2020 do Município de Colatina, ocorrida em 14/1/2020, ter sido há mais de dois meses da pesquisa de preços e a assinatura das Atas de Registro de Preços 40/2021, 41/2021 e 42/2021 decorrentes do Pregão Eletrônico 57/2020 (ocorrida em 26/4/2021) , ter sido há mais de cinco meses da pesquisa.
25.	Importante destacar que as reduções nos preços unitários dos itens, facilmente verificáveis no Painel de Preços do Ministério da Economia, não foram consideradas pela Prefeitura Municipal de Linhares/ES, que manteve a referência de preços obtida no mês de novembro de 2020. Ademais, apesar da diversidade de fornecedores existente e do amplo acesso ao referido painel, não há indicação de contato pela referida prefeitura a nenhuma das empresas ali relacionadas, a fim de atualizar a referência de preços, ou mesmo de verificar a possibilidade de que uma das empresas viesse a oferecer uma cotação.
26.	O art. 4º, § 4º, da Medida Provisória 1.047/2021 (o qual replicou o teor do art. 4-E, § 8º, da Lei 13.979/2020, cuja vigência já se encerrou) , estabeleceu que:
Para as aquisições e as contratações celebradas, após trinta dias, contado da data de assinatura da ata de registro de preços, o órgão ou a entidade deverá realizar estimativa de preços a fim de verificar se os preços registrados permanecem compatíveis com os praticados no mercado ou na comercialização com a administração pública, promovido o reequilíbrio econômico-financeiro do contrato, caso necessário.
27.	Apesar de o art. 4º da MP 1.047/2021 tratar de hipótese de dispensa de licitação para registro de preços, entendo, em linha com a Selog, que o disposto no § 4º, por analogia, pode ser aplicado no caso concreto (adesão à ARP 189/2020 de Colatina-ES, que foi precedida de pregão) , considerando que se trata de aquisição de insumos para enfrentamento da Covid, cujos preços vêm oscilando ao longo da pandemia.
28.	Dessa forma, no caso em análise, antes de aderir à Ata de Registro de Preços 189/2020 do Município de Colatina, que continha o valor unitário de R$ 130,00 por teste rápido para diagnóstico qualitativo Covid-19 AG, a Prefeitura Municipal de Linhares/ES deveria ter atualizado a Pesquisa de Preços 144/2020, de modo a observar os melhores preços disponíveis no mercado na época da adesão.
29.	Por fim, ressalto, ainda nessa linha, que a jurisprudência desta Corte de Contas relativa às aquisições públicas destinadas ao enfrentamento da pandemia Covid-19 é no sentido de que o gestor busque outras fontes de pesquisa de preços, além dos fornecedores, a exemplo do Painel de Preços do Governo Federal (Acórdão 7252/2020-TCU-Segunda Câmara, da relatoria da Ministra Ana Arraes) . 
30.	No tocante ao sobrepreço, considero pertinentes os parâmetros e referenciais utilizados pelo auditor instrutor, os quais foram acolhidos pelos dirigentes da Selog.
31.	De fato, tais parâmetros e referenciais corroboram os indícios de sobrepreços tanto na adesão à Ata de Registro de Preços 189/2020 do Município de Colatina (aquisição de 15.000 unidades de teste rápido qualitativo de Covid-19 AG pela metodologia de fluorescência) como na adjudicação dos itens 1, 3 e 4 do Pregão Eletrônico 57/2020 (Atas de Registro de Preços 40/2021 e 41/2021) .
32.	Consoante informações constantes da instrução da Selog, tem-se os seguintes valores que confirmam os indícios de sobrepreço quanto à:
32.1.	Aquisição de 15.000 unidades teste rápido qualitativo de Covid-19 AG pela metodologia de fluorescência em decorrência da adesão à Ata de Registro de Preços 189/2020 do Município de Colatina (item é idêntico ao item 1 da ARP 41/2021) :
- Valor de aquisição (14/1/2021, peça 13, p. 1) : R$ 130,00, 23% superior à mediana de preços constante do Painel do Ministério da Economia (R$ 99,98) ;
- Valor da Pesquisa de Preços 144/2020 (4/11/2020, peça 97, p. 11) : R$ 154,33;
- Valor da mediana Painel de Preços do Ministério da Economia para aquisições no período de 14/12/2020 a 14/1/2021: R$ 99,98.
32.2.	Adjudicação do item 1 do Pregão Eletrônico 57/2020 (ARP 41/2021) - 30.000 unidades de teste rápido qualitativo de Covid-19 AG pela metodologia de fluorescência, marca Eco Diagnostica - Ag F:
- Valor adjudicado (ARP 41/2021, de 26/4/2021, com validade de seis meses) : R$ 105,00 (peças 8 e 9) ;
- Valor da Pesquisa de Preços 144/2020 (4/11/2020, peça 97, p. 11) : R$ 154,33;
- Valores de referência Painel de Preços do Ministério da Economia:
Pesquisa realizada em 2/6/2021, para compras realizadas em 2021, Código do Catmat 467290: mediana de R$ 70,00 para o valor unitário (peças 27 e 28) ;
Teste de mesma natureza adjudicado em 27/4/2021, por R$ 80,00 a unidade, para um total de 6.000 unidades (Pregão Eletrônico 4/2021 da Prefeitura Municipal de São Roque do Canaã) (peças 25 e 26) ;
Termo de apostilamento, firmado em 3/8/2021, para que o preço do item 1 do lote 07 da Ata de Registro de Preços 189/2020, registrado em 24/11/2020 pelo valor unitário de R$ 130,00, passe a ser de R$ 69,00 (peça 110) ;
Pregão Eletrônico 1/2021 da Prefeitura Municipal de João Monlevade - MG para aquisição de 20.000 unidades do teste marca Eco Diagnóstica Ltda. - Ag F: valor unitário de R$ 49,90 (sem equipamentos) , de R$ 63,02 (considerando a cessão de 15 equipamentos de leitura em comodato) ou de R$ 58,65 (considerando a cessão de 10 equipamentos de leitura em comodato, média de 2.000 testes por equipamento) (18/2/2021, peças 104 e 111, p. 31) .
32.3.	Adjudicação do item 3 do Pregão Eletrônico 57/2020 (ARP 41/2021) - 15.000 unidades de testes rápido qualitativo de Covid-19 IGM/IGG pela metodologia de fluorescência, marca Eco Diagnostica - IGG-IGM F:
- Valor adjudicado (ARP 41/2021, de 26/4/2021, com validade de seis meses) : R$ 85,00 (peças 8 e 9) ;
- Valor da Pesquisa de Preços 144/2020 (4/11/2020, peça 97, p. 11) : R$ 93,33;
- Valores de referências Painel de Preços do Ministério da Economia:
Pesquisa realizada em 2/6/2021, para compras realizadas em 2021, Código do Catmat 467260: mediana de R$ 11,30 para o valor unitário (peças 31 e 32) ;
Pregão Eletrônico 7/2021 do Hospital Militar de Área de Brasília, 20.000 unidades de teste de mesma natureza adjudicado em 7/4/2021: R$ 69,00 (peça 37, p. 3, item 6 do grupo 1) , com previsão de comodato de equipamentos (peças 35, p. 1, item 1.1; e peça 36, p. 1, item 1.1) ;
Pregão Eletrônico 1/2021 do Conselho Federal de Enfermagem Cofen, 5.000 unidades de teste de mesma natureza adjudicado em 22/2/2021: R$ 64,00 com previsão de comodato de 1 equipamento, R$ 78,00 considerando comodato de 5 equipamentos (média de 1.000 testes por equipamento) (peças 33, p. 2, item 1.1, e 34) .
32.4.	Adjudicação do item 4 do Pregão Eletrônico 57/2020 (ARP 40/2021) - 50.000 unidades de teste rápido qualitativo de Covid-19 IGM/IGG pela metodologia de imunocromatografia, marca Eco Diagnostica - Ag F:
- Valor adjudicado (ARP 40/2021, de 26/4/2021, com validade de seis meses) : R$ 39,00 (peças 6 e 7) ;
- Valor da Pesquisa de Preços 144/2020 (4/11/2020, peça 97, p. 11) : R$ 55,40;
- Valores de referências Painel de Preços do Ministério da Economia:
Pesquisa realizada em 2/6/2021, para compras realizadas em 2021, Código do Catmat 467048: mediana de R$ 13,00 para o valor unitário (peças 38 e 39) ;
Pregão Eletrônico 3/2021 do Fundo Municipal de Saúde de São Luís de Montes Belo, 15.000 unidades de teste de mesma natureza adjudicado em 2/2/2021: R$ 7,50 (peça 41, p. 1, item 1; edital em peça 40) ;
Pesquisa no Sistema Comprasnet, Pregão Eletrônico 57/2021 da Prefeitura Municipal de Castelo - ES, 10.000 unidades de teste com corrida dupla para IGG/IGM adquiridos em junho de 2021 (teste similar ao oferecido no PE 57/2020) : R$ 14,99 (peça 112) ;
33.	Dessa forma, tendo em vista a adequação dos referencias de preços utilizados pela Selog na caracterização dos indícios de sobrepreços e o fato das alegações apresentadas pela Prefeitura Municipal de Linhares/ES e pelas empresas chamadas aos autos não terem sido suficientes para descaracterizar os sobrepreços, acompanho a unidade técnica especializada quanto à existência de sobrepreço na compra referente à adesão à Ata de Registro de Preços 189/2020 do Município de Colatina e na adjudicação dos itens 1, 3 e 4 do Pregão Eletrônico 57/2020, do qual decorreram as Atas de Registro de Preços 40/2021 e 41/2021.
34.	No tocante ao perigo da demora reverso em relação aos itens 1, 3 e 4 do Pregão Eletrônico 57/2020, entendo, em linha com o Secretário da Selog, caracterizado tal pressuposto cautelar, motivo pelo qual indefiro, neste momento, o pedido de cautelar nesse ponto. 
35.	Contudo, as questões levantadas pelo referido Secretário que sustentaram seu posicionamento acerca do indeferimento da cautelar poderão ser melhor esclarecidas pelo ente municipal a partir da construção participativa das deliberações deste Tribunal, nos termos do art. 14 da Resolução-TCU 315/2020, bem como do previsto nas Normas de Auditoria (NAT) aprovadas pela Portaria-TCU 280/2010, referente aos comentários dos gestores (no que se aplica a representações e denúncias) .
36.	Por fim, diante dos robustos indícios de sobrepreço apontados na instrução técnica, anuídos pelo Secretário da Selog, e presentes os pressupostos para adoção da cautelar requerida pelo representante, necessário se faz conceder tal medida a fim de que a Prefeitura Municipal de Linhares/ES se abstenha de autorizar adesões às Atas de Registro de Preços 40/2021 e 41/2021, quanto aos itens 1, 3 e 4 do Pregão Eletrônico 57/2020, até que o Tribunal delibere sobre o mérito da matéria ora em apreço.
37.	Ante o exposto, e forte nos elementos trazidos aos autos, decido:
37.1.	conhecer da presente Representação, satisfeitos os requisitos de admissibilidade constantes do art. 113, § 1º, da Lei 8.666/1993, c/c o art. 237, inciso VI e parágrafo único, do Regimento Interno do TCU, e do art. 103, § 1º, da Resolução-TCU 259/2014;
37.2.	determinar cautelarmente à Prefeitura Municipal de Linhares/ES, tendo em vista a existência dos elementos necessários para sua adoção e com fundamento no art. 276, caput, do Regimento Interno do TCU, que se abstenha de autorizar adesões às Atas de Registro de Preços 40/2021 e 41/2021, quanto aos itens 1, 3 e 4 do Pregão Eletrônico 57/2020, até que o Tribunal delibere sobre o mérito da matéria ora em apreço;
37.3.	determinar a realização de oitiva da Prefeitura Municipal de Linhares/ES, com amparo no art. 276, § 3º, c/c art. 250, inciso V, todos do Regimento Interno do TCU, para que, no prazo de quinze dias, se pronuncie em relação aos pressupostos da cautelar deferida e acerca dos indícios de irregularidade indicados na instrução de peça 115, no pronunciamento de peça 117 e neste despacho, em especial quanto aos seguintes tópicos:
a) falhas na pesquisa de preços para avaliar a vantagem em realizar compra decorrente de adesão à Ata de Registro de Preços 189/2020 do Município de Colatina, considerando que a Prefeitura Municipal de Linhares/ES não verificou, no momento da adesão, se os preços registrados na mencionada ARP eram compatíveis com os praticados no âmbito dos órgãos e entidades da administração pública, em desacordo com o disposto no art. 4º-E, § 1º, inciso VI, da Lei 13.979/2020, vigente à época;
b) falhas na pesquisa de preços para estimar os preços referenciais do Pregão Eletrônico 57/2020, considerando que esse orçamento não se pautou pelos melhores preços disponíveis no mercado na época da licitação, em desacordo com o disposto no art. 4º-E, § 1º, inciso VI, da Lei 13.979/2020, vigente à época, bem como com a jurisprudência do TCU relativa às aquisições públicas destinadas ao enfrentamento da pandemia Covid-19, a exemplo do Acórdão 7252/2020-TCU-Segunda Câmara;
c) sobrepreço na compra referente à adesão à Ata de Registro de Preços 189/2020 do Município de Colatina, conforme pesquisa de mercado realizada no Painel de Preços do Governo Federal relativa a contratações similares de outros entes públicos;
d) sobrepreço nos itens 1, 3 e 4 do Pregão Eletrônico 57/2020, do qual decorreram as Atas de Registro de Preços 40/2021 e 41/2021, conforme pesquisa de mercado realizada no Painel de Preços do Governo Federal relativa a contratações similares de outros entes públicos; e 
e) designação formal de interlocutor que conheça da matéria para dirimir eventuais dúvidas, informando nome, função/cargo, e-mail e telefone de contato;
37.4.	considerando a possibilidade de construção participativa das deliberações deste Tribunal, nos termos do art. 14 da Resolução-TCU 315/2020, bem como o previsto nas Normas de Auditoria (NAT) aprovadas pela Portaria-TCU 280/2010, referente aos comentários dos gestores (no que se aplica a representações e denúncias) :
a) solicitar à Prefeitura Municipal de Linhares/ES, caso queira, no prazo de quinze dias: 
a.1) a apresentação de possíveis ações corretivas que poderão ser tomadas pela Prefeitura Municipal de Linhares/ES para prevenir ou corrigir os indícios de irregularidades detectados ou remover seus efeitos;
a.2) na hipótese de serem consideradas insuficientes, pelo TCU, as alternativas apresentadas pela unidade jurisdicionada, a manifestação quanto aos possíveis impactos: i) de determinação para o cancelamento das Atas de Registro de Preços 40/2021 e 41/2021 do Pregão Eletrônico 57/2020 e anulação dos itens 1, 3 e 4 do certame; ii) da necessidade de realização de contratação emergencial, uma vez canceladas as ARP 40/2021 e 41/2021, com preços que reflitam adequadamente os valores praticados no mercado, até o término de nova licitação para contratação do objeto; ou iii) da determinação para que sejam negociados os preços constantes dos itens 1, 3 e 4 do Pregão Eletrônico 57/2020, do qual decorreram as ARP 40/2021 e 41/2021, junto aos signatários das respectivas atas, tendo como base os valores que reflitam aqueles atualmente praticados no mercado, considerando o disposto no art. 4º, §4º, da Medida Provisória 1.047/2021;
b) alertar a Prefeitura Municipal de Linhares/ES, com relação à construção participativa de deliberações, de que:
b.1) a sua manifestação quanto às alternativas para corrigir os indícios de irregularidades verificados e quanto aos impactos das possíveis medidas a serem adotadas pelo TCU será avaliada na proposição de mérito, mas não vincula as decisões desta Corte de Contas, notadamente quando os riscos decorrentes de sua adoção e/ou da manutenção de situação irregular não se coadunarem com o interesse público que se pretende tutelar; 
b.2) a ausência de manifestação no prazo estipulado não impedirá o andamento processual, podendo o TCU vir a prolatar decisão de mérito, caso haja elementos suficientes que caracterizem afronta às normas legais e/ou possibilidade de ocorrência de prejuízos à Administração; e 
b.3) a ausência de manifestação não será considerada motivo de sanção;
37.5.	determinar a realização, nos termos do art. 276, § 3º, c/c art. 250, inciso V, todos do Regimento Interno do TCU, de oitiva da sociedade empresária Fastmed Comércio Ltda. (CNPJ 04.779.188/0001-79) , para, no prazo de quinze dias, manifestar-se, caso queira, sobre os fatos constantes no subitem 37.3. retro, assim como sobre os pressupostos da cautelar adotada;
37.6.	determinar a realização, nos termos do art. 276, § 3º, c/c art. 250, inciso V, todos do Regimento Interno do TCU, de oitiva da sociedade empresária Diagmaster Científica Ltda. (CNPJ 09.322.796/0001-73) , para, no prazo de quinze dias, manifestar-se, caso queira, sobre os fatos constantes no subitem 37.3. retro, assim como sobre os pressupostos da cautelar adotada;
37.7.	determinar o encaminhamento de cópia do presente Despacho, da instrução de peça 115 e do pronunciamento de peça 117 à Prefeitura Municipal de Linhares/ES e às sociedades empresárias Fastmed Comercio Ltda. (CNPJ 04.779.188/0001-79) e Diagmaster Científica Ltda. (CNPJ 09.322.796/0001-73) , de forma a embasar as respostas às oitivas.
	À Selog, para adoção das providências a seu cargo." (grifos no original) .
	É o Relatório.

8.1. Nadia Lorenzoni (15419/OAB-ES), representando Prefeitura Municipal de Linhares - ES.  
8.2. Luiz Henrique Abaurre Bastos da Silva (20336/OAB-ES), representando Fastmed Comercio Ltda.  
8.3. Joel Nunes de Menezes Junior (11650/OAB-ES), representando Diagmaster Cientifica Ltda.

Não atuou.

REPRESENTAÇÃO FORMULADA POR UNIDADE TÉCNICA ESPECIALIZADA DO TCU. PREFEITURA MUNICIPAL DE LINHARES/ES. AQUISIÇÃO DE TESTES RÁPIDOS PARA COVID-19 COM RECURSOS FEDERAIS. INDÍCIOS DE SOBREPREÇO E FALHAS NA ESTIMATIVA DE PREÇOS. ADOÇÃO DE MEDIDA CAUTELAR. OITIVAS. REFERENDO DO PLENÁRIO. CIÊNCIA.

REPRESENTAÇÃO (REPR)

Secretaria de Controle Externo de Aquisições Logísticas (Selog).

Trata-se de representação, com pedido de medida cautelar, formulada pela Secretaria de Controle Externo de Aquisições Logísticas - Selog (peça 1) , a respeito de possíveis irregularidades ocorridas na Prefeitura Municipal de Linhares/ES, relacionadas ao Pregão Eletrônico SRP 57/2020, que tem por objeto a aquisição de testes rápidos para Covid-19 (AG e IGM/IGG) , custeada com recursos federais vinculados ao Sistema Único de Saúde.
2.	Conforme despacho de peça 118, transcrito no relatório precedente, com fundamento no art. 276, caput, do Regimento Interno do TCU e tendo em vista a existência dos elementos necessários para adoção de medida cautelar, determinei cautelarmente em 20/8/2021 à Prefeitura Municipal de Linhares/ES que se abstenha de autorizar adesões às Atas de Registro de Preços 40/2021 e 41/2021, quanto aos itens 1, 3 e 4 do Pregão Eletrônico 57/2020, até que o Tribunal delibere sobre o mérito da matéria ora em apreço.
3.	Determinei, também, as seguintes oitivas: i) da referida prefeitura para que se pronuncie em relação aos pressupostos da cautelar deferida e acerca dos indícios de irregularidade indicados na instrução de peça 115, no pronunciamento de peça 117 e no despacho de peça 118; e ii) das empresas Fastmed Comércio Ltda. e Diagmaster Científica Ltda. para que se manifestem, caso queiram, sobre os fatos constantes no subitem 37.3. do despacho de peça 118 e sobre os pressupostos da cautelar adotada.
4.	Tendo em vista a possibilidade de construção participativa das deliberações deste Tribunal, nos termos do art. 14 da Resolução-TCU 315/2020, bem como o previsto nas Normas de Auditoria (NAT) aprovadas pela Portaria-TCU 280/2010, referente aos comentários dos gestores (no que se aplica a representações e denúncias) :
a) solicitei à Prefeitura Municipal de Linhares/ES que, caso queira, no prazo de quinze dias: 
a.1) apresente possíveis ações corretivas que poderão ser tomadas pela Prefeitura Municipal de Linhares/ES para prevenir ou corrigir os indícios de irregularidades detectados ou remover seus efeitos;
a.2) na hipótese de serem consideradas insuficientes, pelo TCU, as alternativas apresentadas pela unidade jurisdicionada, a manifestação quanto aos possíveis impactos: i) de determinação para o cancelamento das Atas de Registro de Preços 40/2021 e 41/2021 do Pregão Eletrônico 57/2020 e anulação dos itens 1, 3 e 4 do certame; ii) da necessidade de realização de contratação emergencial, uma vez canceladas as ARP 40/2021 e 41/2021, com preços que reflitam adequadamente os valores praticados no mercado, até o término de nova licitação para contratação do objeto; ou iii) da determinação para que sejam negociados os preços constantes dos itens 1, 3 e 4 do Pregão Eletrônico 57/2020, do qual decorreram as ARP 40/2021 e 41/2021, junto aos signatários das respectivas atas, tendo como base os valores que reflitam aqueles atualmente praticados no mercado, considerando o disposto no art. 4º, §4º, da Medida Provisória 1.047/2021;
b) alertei a Prefeitura Municipal de Linhares/ES, com relação à construção participativa de deliberações, de que:
b.1) a sua manifestação quanto às alternativas para corrigir os indícios de irregularidades verificados e quanto aos impactos das possíveis medidas a serem adotadas pelo TCU será avaliada na proposição de mérito, mas não vincula as decisões desta Corte de Contas, notadamente quando os riscos decorrentes de sua adoção e/ou da manutenção de situação irregular não se coadunarem com o interesse público que se pretende tutelar; 
b.2) a ausência de manifestação no prazo estipulado não impedirá o andamento processual, podendo o TCU vir a prolatar decisão de mérito, caso haja elementos suficientes que caracterizem afronta às normas legais e/ou possibilidade de ocorrência de prejuízos à Administração; e 
b.3) a ausência de manifestação não será considerada motivo de sanção;
5.	Os fundamentos da decisão acautelatória, na sua essência, apoiados integralmente nas razões apresentadas pela Secretaria de Controle Externo de Aquisições Logísticas - Selog, em instrução técnica de peças 115/117, foram devidamente transcritos no Relatório que integra a presente deliberação, o que dispensa reprisá-los no presente Voto.
	Em face das razões de decidir apresentadas no relatório precedente e neste voto, com fundamento no art. 276, § 1º, do Regimento Interno, manifesto-me por que o Tribunal referende a medida cautelar e demais medidas concedidas por mim mediante despacho de peça 118 destes autos.
TCU, Sala das Sessões Ministro Luciano Brandão Alves de Souza, em 1º de setembro de 2021.
Ministro JOÃO AUGUSTO RIBEIRO NARDES
Relator